【裁判字號】    89,簡上,315
【裁判日期】    890930
【裁判案由】    返還價金
【裁判全文】
臺灣臺中地方法院民事判決  八十九年度簡上字第三一五號
    上  訴  人  甲○○
    被上訴人    乙○○
右當事人間請求返還價金事件，上訴人對於中華民國八十九年六月二十六日本院臺中
簡易庭八十九年度中簡字第七八五號第一審判決提起上訴，本院判決如左：
    主  文
上訴駁回。
第二審訴訟費用由上訴人負擔。
    事  實
甲、上訴人方面：
  一、聲明：求為判決（一）原判決廢棄，（二）被上訴人在第一審之訴及假執行之
      聲請均駁回（三）第一、二審訴訟費用由被上訴人負擔。
  二、陳述：除與原審判決書所載者相同茲予引用外，補稱：
    （一）兩造於民國（下同）八十八年八月十六日簽訂不動產買賣契約，被上訴人
          向上訴人買受台中縣太平市○○路二三巷六六弄九號九樓房屋（下稱系爭
          房屋），上訴人係在同年九月中旬依約將系爭房屋產權移轉登記給被上訴
          人，被上訴人自登記日起即依法取得所有權。且事實上已充分享有取得系
          爭房屋之管理力，支配權及處分權，並應負擔該房屋之一切義務，包括房
          貸利息、危險負擔。
    （二）買賣標的物之利益及危險，自交付時起，均由買受人承受負擔，但契約另
          有訂定者不在此限，固為民法第三百七十三條所規定。但買賣標的物既已
          依約移轉登記給被上訴人，則登記後所發生之利益及危險，均應由被上負
          擔。原審認定本件尚未交房，危險負擔應由上訴人負擔，乃違反民第一條
          及契約與法律抵觸者無效之規定。
     （三）兩造買賣契約書及附註第五點所載交屋之日期為八十九年三月二十日，
           其真意乃上訴人因受屋後，一時無屋可住，乃約定先登記售予被上訴人
           該屋，該項交易事實上已履約完成產權移轉登記，再暫時出租給上訴人
           ，並由上訴人承租至八十九年三月二十日交還系爭房屋給上訴人，並由
           上訴人給付被上訴租金每月新台幣（下同）九千元。
     （四）上訴人若未點交房屋，依一般交易習慣，豈有支付買受人租金之理？且
           因被上訴人依法已取得所有權及事實上之管領力及支配權，其才有向上
           訴人收取租金之權利。況買賣契約書明載：「買受人承諾自八十八年九
           月二十日共六個月繼續提供系爭房屋給上訴人使用，期限屆滿應立即搬
           遷交屋」，若非已交屋，被上訴人豈能承諾續提供該房子給上訴人使用
           之理？
  三、證據：援用原審之立證方法。
乙、被上訴人方面：
  一、聲明：駁回上訴。
  二、陳述：除與原審判決書所載者相同茲予引用。
  三、證據：援用原審之立證方法。
    理  由
一、被上訴人主張：兩造於八十八年八月十六日日簽訂不動產買賣契約書，由伊買受
    上訴人所有系爭房屋，約定於八十九年三月二十日交屋，伊已依約繳付定金二十
    三萬元及第一期款二十五萬元，合計為四十八萬元。惟系爭房屋於八十八年九月
    二十一日因發生「九二一大地震」而嚴重受損，被判定為「全倒」。該項危險應
    由上訴人負擔。上訴人顯已無法交付系爭房屋，伊自得根據民法第二百六十六條
    第二項之規定，依不當得利請求返還已交付之定金及價款等情，求為命上訴人如
    數給付及加給法定遲延利息之判決。
二、上訴人則以：伊係在同年九月中旬依約將系爭房屋產權移轉登記給被上訴人，被
    上訴人自登記日起即取得所有權。且享有事實上之管理力，支配權及處分權，則
    登記後所發生之利益及危險，均應由被上訴人負擔。至兩造買賣契約書及附註第
    五點所載交屋之日期為八十九年三月二十日，其真意乃伊因售屋後，一時無屋可
    住，乃約定先登記售予被上訴人，再由被上訴人暫時以每月九千元出租給伊，至
    八十九年三月二十日等語，資為抗辯。
三、查兩造於八十八年八月十六日日簽訂不動產買賣契約書，約定由被上訴人買受上
    訴人所有系爭房屋，被上訴人已依約繳付定金二十三萬元及第一期款二十五萬元
    ，合計為四十八萬元。惟系爭房屋於八十八年九月二十一日因發生「九二一大地
    震」而嚴重受損，被判定為「全倒」之事實，為兩造所不爭執，並有不動產買賣
    契約書附卷可稽。又根據兩造所訂立之不動產買賣契約書第參條約定：尾款四萬
    元，雙方議定八十九年三月二十日交屋並同時點交所有權狀。且證人即代書許添
    丁亦證稱：「‧‧‧在尾款給付時就要履行交屋，時間是定在被告（上訴人）把
    房子歸還給原告（被上訴人）時，因為房子買賣的利息從過戶起算，原告就要負
    擔利息，所以被告才要繳交費用，水電等費用也是由被告負擔。」等語，足見兩
    造約定交付系爭房屋之時間，係在八十九年三月二十日。被上訴人之主張，堪信
    真實。
四、次查買賣標的物之利益及危險，自交付時起，均由買受人承受負擔，但契約另有
    訂定者，不在此限，民法第三百七十三條定有明文。又民法第三百七十三條所稱
    之危險負擔，除契約另有訂定外，概自標的物交付時起，移轉於買受人，至買受
    人已否取得物之所有權，在所不問（最高法院四十七年臺上字第一六五五號判例
    ）。系爭房屋於八十九年九月二十一日地震時既尚未交付給被上訴人，有如前述
    ，雖系爭房屋所有權在八十八年九月中旬移轉登予被上訴人，惟揆諸上開說明，
    其危險仍應由上訴人負擔。上訴人所辯，尚非可採。至兩造所訂立之買賣契約書
    附註雖載明：被上訴人為配合上訴人搬遷之便，允諾自八十八年九月二十日起至
    八十九年三月二十日止，共計六個月，提供本買賣標的物，期限屆滿，上訴人應
    即搬遷並負責交房屋，上訴人承諾使用期間，每個月支付被上訴人九千元。然據
    證人許添丁證稱：因為房子買賣的利息從過戶起算，原告（被上訴人）就要負擔
    利息，所以被告（上訴人）才要繳交費用，水電等費用也是由被告（上訴人）負
    擔云云；參以系爭房屋所有權在八十八年九月中旬即已移轉登予被上訴人，乃上
    訴人所自認，並有不動產買賣契約書足憑，足見兩造仍以八十九年三月二十日作
    為交屋之日期，而上訴人所支付之每月九千元者，乃為補償被上訴人因系爭房屋
    移轉所有權後，未能立即點交使用房屋所受之已付價款之利息損失，不能執此作
    為系爭房屋業已點交之證明。上訴人所舉之證人潘邱田雖證稱：「簽約時就已經
    點交，當初有約定好在交屋同時就由我們承租」，惟該證人為上訴人之前夫，且
    其證言與不動產買賣契約書上所載之文義不符，應係迴護上訴人之詞，不足採取
    。
五、按因不可歸責於雙方當事人之事由，致一方之給付全部不能者，他方免為對待給
    付之義務，如僅一部不能者，應按其比例減少對待給付，前項情形已為全部或一
    部之對待給付者，得依關於不當得利之規定，請求返還，民法第二百六十六條定
    有明文；本件被上訴人已交付購買系爭房屋之定金及第一期款合計四十八萬元，
    而系爭房屋於九二一大地震中，因嚴重受損而被判定為全倒，致上訴人之給付全
    部給付不能，已見前述。從而，被上訴人依據民法第二百六十六條第二項，請求
    上訴人給付四十八萬元及自八十九年二月十三日（支付命令繕本送達翌日）起至
    清償日止，按年息百分之五計算之利息，自屬正當，應予准許，原審為被上訴人
    勝訴之判決並分別命供擔保為准免假執行之宣告，核無不合。上訴論旨，仍執陳
    詞，指摘原判決不當，求予廢棄改判，非有理由。上訴人於本審再聲請訊問證人
    潘邱田，本院認無重複訊問之必要，附予敘明。
六、據上論結，本件上訴為無理由，依民事訴訟法第四百三十六條之一第三項、第四
    百四十九條第一項、第七十八條，判決如主文。
中      華      民      國    八十九    年      九      月     三十     日
                            臺灣臺中地方法院民事第五庭
~B審判長法官  林大洋
~B法      官  王金洲
~B法      官  陳文燦
右為正本係照原本作成
不得上訴。
中      華      民      國    八十九    年      九      月     三十     日
~B法院書記官


司法院資訊處製作；財團法人民間司法改革基金會備份。
